【裁判字號】    88,訴,2153
【裁判日期】    890621
【裁判案由】    塗銷所有權移轉登記
【裁判全文】
臺灣板橋地方法院民事判決  八十八年度訴字第二一五三號
    原      告  第一商業銀行股份有限公司
    法定代理人  乙○○
    訴訟代理人  丙○○
    被      告  甲○○
    兼訴訟代理人丁○○
右當事人間請求塗銷所有權移轉登記事件，本院判決如左：
    主    文
被告間就坐落附表一所示土地，及其上如附表二所示建物所為贈與行為及所有權移轉
行為，應予撤銷。
被告甲○○就前開不動產所為之所有權移轉登記（於民國八十八年二月三日，經台北
縣板橋地政事務所為登記，登記原因為夫妻贈與），應予塗銷。
訴訟費用由被告負擔。
    事    實
甲、原告方面：
一、聲明：求為判決如主文第一項所示，並陳明願供擔保請准宣告假執行。
二、陳述：
（一）訴外人鼎鈞營造有限公司（下簡稱鼎鈞公司）於民國八十四年六月一日邀同被
      告褚材簽訂保證書，保證鼎鈞公司於現在及將來對原告所負之借款債權，及
      一切債務，金額以本金一億元為限。嗣鼎鈞公司於八十六月十一月二十五日向
      原告借款四百萬元，依約應於八十七年十一月二十五日清償完畢，詎竟未履行
      。經原告向法院聲請對擔任連帶保證人之被告丁○○發支付命令，未經被告丁
      ○○異議而確定。其等共積欠原告新臺幣貳佰萬元，經聲請人聲請法院為假處
      分在案。惟查債務人等名下已無其他財產可供執行，致原告之債權未受清償。
（二）頃於八十八年六月間，發現被告丁○○所有系爭不動產之所有權，無償贈與被
      告甲○○，嚴重損及原告之債權（因就系爭不動產原告僅設定一百十九萬元抵
      押權登記，系爭保證債務達二百萬元；又系爭不動產價值則逾三百萬元，故有
      害及原告債權之事實）。查債務人所為無償行為，有害及債權，債權人得聲請
      法院撤銷之，民法第二百四十四條第一項定有明文。而自原告知悉其有詐害行
      為迄今，又未超過一年，原告自得依民法第二百四十四條規定，請求撤銷被告
      間就系爭建物所為贈與行為，及所有權移轉行為。並請求被告甲○○辦理塗銷
      前開所有權移轉登記，以確保原告債權。
乙、被告方面：
一、聲明：求為判決駁回原告之訴。
二、陳述：被告未料及彼等間之贈與行為，會害及原告債權，彼等並非蓄意侵害原告
    債權，僅是單純贈與而已。
    理    由
一、原告主張：被告丁○○為訴外人鼎鈞公司向原告借款之連帶保證人，而主債務人
    於八十七年十一月二十五日即未履行債務，計積欠原告二百萬元，被告丁○○應
    負連帶清償之責，原告並對其取得執行名義。詎被告丁○○竟於八十八年一月十
    九日將系爭不動產贈與被告甲○○。又系爭借款債務除系爭不動產，餘查無可供
    清償之財產，原告僅於其上設定一百十九萬元抵押權登記，顯不足受償二百萬元
    債務，而系爭不動產價格復遠高於抵押權設定金額，則被告等前開贈與行為，顯
    然害及原告債權，原告自得依民法第二百四十四條規定，聲請法院撤銷其贈與行
    為及所有權移轉行為，被告甲○○並應塗銷系爭不動產所有權移轉登記等語。被
    告則以：被告丁○○確對原告負有二百萬元債務，惟被告間僅單純為贈與行為，
    並無害及原告債權之意等情置辯。
二、查原告主張之上開事實，業據提出土地登記簿謄本二份、建物登記簿謄本、保證
    書、借據、支付命令確定證明各一份為證。並為被告所不爭執，經本院調查之結
    果，堪信為真正。按債務人所為無償行為，有害及債權者，債權人得聲請法院撤
    銷之，民法第二百四十四條第一項定有明文。揆前說明，系爭贈與行為（八十八
    年一月十九日）及所有權移轉行為（八十八年二月三日），既均為發生在系爭借
    款保證債權（八十七年十一月二十五日）之後，系爭不動產價格（約三百萬元）
    ，復顯高於抵押權設定金額（一百十九萬元），而系爭債權額（二百萬元）又高
    於抵押權設定金額，且原告已查無其他可供清償之財產。則原告債權超過一百十
    九萬元部分，顯已因被告間之贈與行為而受損，而該當民法第二百四十四條第一
    項撤銷權行使構成要件。
三、從而，原告本於民法第二百四十四條第一項規定，聲請法院撤銷系爭被告間就系
    爭不動產所為贈與行為及所有權移轉行為，被告甲○○並應塗銷系爭不動產所有
    權移轉登記，為有理由，應予准許。
四、結論：本件原告之訴為有理由，依民事訴訟法第七十八條、第八十五條第一項前
    段，判決如主文。
中      華      民      國    八十九    年      六      月    二十一  日
~B臺灣板橋地方法院民事第二庭
~B法  官  黃信滿
右為正本係照原本作成。
如對本判決上訴，須於判決送達後二十日內向本院提出上訴狀。
中      華      民      國    八十九    年      六      月    二十二  日
~B書記官  陳玫伶


司法院資訊處製作；財團法人民間司法改革基金會備份。
